臺灣臺中地方法院刑事判決　　　　　　　95年度易字第3928號
公　訴　人　臺灣臺中地方法院檢察署檢察官
被　　　告　甲○○
上列被告因重利案件，經檢察官提起公訴（95年度偵字第19934
號、20473號、24555號、25554號、26377號），經本院合議庭裁
定適用簡式審判程序，本院判決如下：
    主    文
甲○○連續幫助犯重利罪，處有期徒刑參月，如易科罰金，以銀
元參佰元（折合新台幣玖佰元）折算壹日。
    犯罪事實
一、甲○○預見他人收購存摺帳戶將用以從事不法行為，且果用
    於從事不法行為亦不違背其本意，竟基於幫助他人從事不法
    行為之概括犯意，於民國94年9月間某日時許起至同年月29
    日15時許，在臺中市○○路等地，連續2次將其分別向合作
    金庫銀行中清分行所申請之0000000000000號帳戶、新光銀
    行水湳分行所申請之0000000000000號之存摺、提款卡（包
    括密碼）等物，以抵充欠款之方式連續提供與「張先生」及
    「王先生」使用，「張先生」、「王先生」收受上開存摺、
    提款卡後，隨即於報紙刊登廣告，而乘人急迫，將金錢貸與
    孟繁昌、劉盈助、賴建峻、吳錦輝、紀陳美玉、王悅德、王
    永欣等人，並收取與原本顯不相當之重利，陸續自95年5月
    12日起，將利息或本金6000元、3萬元、4700元、6800元、
    1萬8OOO元、700O元、2萬700O元、l萬5000元、2萬元、l萬
    元、l萬6000元、l900元、2100元（以上款項匯入合作金庫
    銀行中清分行帳戶內）、l萬元、4000元、1500元（以上款
    項匯入新光銀行水湳分行帳戶內）等之款項匯入甲○○上開
    2 帳戶內，並隨即遭「張先生」、「王先生」提領一空。
二、案經台中縣警察局豐原分局、台中市警察局第五分局報請臺
    灣台中地方法院檢察署檢察官偵查起訴。
    理    由
一、訊據被告甲○○對於上揭犯罪事實坦承不諱，並有合作金庫
    銀行中清分行0000000000000號帳戶立帳申請書、歷史交易
    明細表各l份。新光銀行水湳分行0000000000000號帳戶立帳
    申請書l份，被害人孟繁昌警詢中之證述及匯款單據5張，被
    害人劉盈助警詢中之證述及匯款單據l張，被害人賴建峻、
    吳錦輝警詢中之證述，被害人紀陳美玉警詢中之證述、匯款
    單據2張，被害人王悅德警詢中之證述、匯款單據l張，被害
    人王永欣警詢中之證述、本票l張及匯款單據3張。從而本案
    事證明確，被告犯行堪予認定。
二、核被告甲○○所為，係犯刑法第344條第1項重利罪之幫助犯
    。被告先後2次犯行，時間緊接，方法相同，所犯構成要件
    相同之罪名，顯係基於概括之犯意反覆為之，為連續犯，依
    最高法院決議見解，應依修正前刑法第56條之規定論以一罪
    ，並加重其刑。被告係幫助犯，爰依刑法第30條第2項按正
    犯之刑減輕之。爰審酌被告之犯罪動機、目的、手段，所生
    危害等一切情狀，量處如主文所示之刑，並諭知易科罰金之
    折算標準。
三、按刑法第2條第1項所稱之法律，係指刑罰所依存的整體法律
    狀態，故法律有變更應指足以影響行為的可罰性與法律效果
    的法令因修正或廢止而有所變更而言。所以刑法法律變更概
    念，應界定在法律規定的改變，足以影響刑罰權判斷者而言
    ，刑法總則的變更，自然會影響到個別犯罪的成立，乃至於
    法律效果的結構，自屬法律變更，應為新舊法之比較。而刑
    法第56條連續犯之規定，業於94年2月2日修正公佈刪除，並
    於95年7月1日施行，原屬連續犯之數個犯罪行為，依新法應
    數罪併罰，比較修正前之規定，可依裁判上一罪論處，顯然
    修正前之規定有利於被告，如仍依修正後之規定，對於被告
    極為不利，從而，解釋上對於刑法第2條之解釋，應包括此
    種影響罪刑加重之規定。是以連續數行為而犯同一之罪名，
    均在新法施行前者，新法施行後，應依修正後刑法第2條第1
    項之規定，適用最有利於行為人之法律（最高法院95年5月
    23日第8次刑事庭會議意旨參照）。本件被告於修正前之刑
    法時期所犯之2次犯行，依裁判時之修正後之刑法第2條第1
    項比較之結果，以修正前之刑法第56條之規定有利於行為人
    。又被告於行為時之刑法第30條第1項、第2項規定：「幫助
    他人犯罪者，為從犯。雖他人不知幫助之情者，亦同。從犯
    之處罰，得按正犯之刑減輕之」，雖經總統於94年2月2日公
    佈修正為「幫助他人實行犯罪行為者，為幫助犯。雖他人不
    知幫助之情者，亦同。幫助犯之處罰，得按正犯之刑減輕之
    」，並自95年7月1日施行，惟比較修正前後之幫助犯規定，
    修正後之規定，並未較有利於被告，依刑法第2條第1項前段
    規定，應適用被告行為時即修正前刑法第30條之規定。又被
    告行為後，刑法第41條第1項業於94年2月2日以華總一義字
    第09400014901號令修正公佈，並自95年7月1日起施行；罰
    金罰鍰提高標準條例第2條亦於95年5月17日以華總一義字第
    09400014901號令刪除，並自同年7月1日起施行。修正後刑
    法第41條第1項規定「犯最重本刑為5年以下有期徒刑以下之
    刑之罪，而受6個月以下有期徒刑或拘役之宣告者，得以新
    臺幣1千元、2千元或3千元折算1日，易科罰金。但確因不執
    行所宣告之刑，難收矯正之效，或難以維持法秩序者，不在
    此限。」，與修正前刑法第41條第1項規定「犯最重本刑為5
    年以下有期徒刑以下之刑之罪，而受6個月以下有期徒刑或
    拘役之宣告，因身體、教育、職業、家庭之關係或其他正當
    事由，執行顯有困難者，得以（銀元）1元以上3元以下折算
    1日，易科罰金。但確因不執行所宣告之刑，難收矯正之效
    ，或難以維持法秩序者，不在此限。」及適用修正前罰金罰
    鍰提高標準條例第2條規定「依刑法第41條易科罰金或第42
    條第2項易服勞役者，均就其原定數額提高為1百倍折算1日
    ；法律所定罰金數額未依本條例提高倍數，或其處罰法條無
    罰金刑之規定者，亦同。」不同。比較新舊法結果，以舊法
    較有利於行為人，故依刑法第2條第1項前段規定，本件易科
    罰金部分，自應適用行為時之法律即修正前刑法第41條第1
    項及罰金罰鍰提高標準條例第2條之規定，諭知如易科罰金
    ，以銀元3百元即新台幣9百元折算壹日，附此敘明。
據上論斷，應依刑事訴訟法第273條之1第1項、第299條第1項前
段，刑法第2條第1項前段、第344條第1項、第30條第2項，修正
前第41條第1項前段、第56條，罰金罰鍰提高標準條例第1條前段
，修正前罰金罰鍰提高標準條例第2條，判決如主文。
本案經檢檢察官郭明嵐到庭執行職務。
中　　華　　民　　國　　96　　年　　2 　　月　　9 　　日
                  刑事第七庭    法  官  郭德進
上正本證明與原本無異。
如不服本判決，應於送達後十日內向本院提出上訴狀（須附繕
本），上訴於台灣高等法院台中分院。
                                書記官  陳惠玲
中　　華　　民　　國　　96　　年　　2 　　月　　9 　　日
                                                       A
附錄論罪科刑法條
乘他人急迫、輕率或無經驗貸以金錢或其他物品，而取得與原本
顯不相當之重利者，處1年以下有期徒刑、拘役或科或併科1千元
以下罰金。
